最高法院刑事判決
111年度台上字第4413號
上  訴  人  廖哲偉                    


選任辯護人  馬在勤律師
            陳佳雯律師
            袁啟恩律師
上  訴  人  古峻宇                     


選任辯護人  林仕訪律師
            林育靖律師
            蔡頤奕律師
上列上訴人等因偽造文書等罪案件，不服臺灣高等法院中華民國
111年6月28日第二審更審判決（110年度重上更一字第32號，起
訴案號：臺灣桃園地方檢察署103年度偵字第26404號，104年度
少連偵字第72號），提起上訴，本院判決如下：
    主  文
上訴駁回。
    理  由
一、按刑事訴訟法第377條規定，上訴於第三審法院，非以判決
    違背法令為理由，不得為之。是提起第三審上訴，應以原判
    決違背法令為理由，係屬法定要件。如果上訴理由書狀並未
    依據卷內訴訟資料，具體指摘原判決不適用何種法則或如何
    適用不當，或所指摘原判決違法情事，顯與法律規定得為第
    三審上訴理由之違法情形，不相適合時，均應認其上訴為違
    背法律上之程式，予以駁回。
二、本件原審審理結果，認上訴人廖哲偉、古峻宇有其犯罪事實
    欄（下稱事實）所載犯行明確，因而維持第一審就事實一從
    一重論處廖哲偉、古峻宇共同犯刑法行使偽造公文書罪刑（
    想像競合犯刑法僭行公務員職權罪、修正前刑法詐欺取財未
    遂罪）、就事實二從一重論處廖哲偉、古峻宇共同犯刑法行
    使偽造公文書罪刑（想像競合犯刑法僭行公務員職權罪、修
    正前刑法詐欺取財罪）及相關沒收之判決，駁回廖哲偉、古
    峻宇在第二審之上訴，已詳敘其調查、取捨證據之結果及憑
    以認定犯罪事實之得心證理由。從形式上觀察，並無足以影
    響判決結果之違法情形存在。
三、本件上訴意旨略稱：
  ㈠廖哲偉部分
    ⒈事實一：
　　⑴共同被告少年陳○睿、劉○辰、姜○隆、林○連（上4人名字及
      年籍均詳卷，除各別記載姓名外，以下簡稱陳○睿等4人，
      陳○睿、姜○隆、林○連經第一審法院少年法庭裁定感化教
      育；劉○辰裁定保護管束，並命勞動服務）、游慕梵、潘
      正翰（游慕梵經第一審科刑判決確定，潘正翰經另案科刑
      判決確定）等人之供證內容，不僅先後供證矛盾，且就在
      天天來釣蝦場（設改制前桃園縣○○區○○路0段00號）遭恐
      嚇加入詐欺集團一事，陳○睿、劉○辰、姜○隆等就有無答
      應加入詐欺集團、當場有無取得工作機、何人取得工作機
      、有無再相約於隔日商談從事詐騙事宜等重要情節，供證
      全然不一，另陳○睿、劉○辰、姜○隆就在天天來釣蝦場之
      過程，從未提及林○連在場，然林○連卻稱其當時在場，且
      當場「小胖」即交付工作機，其與陳○睿各拿到2支工作機
      等語，其等供述出入甚大，無從互為補強，自不得做為不
      利廖哲偉之認定，原判決亦未說明理由，有理由不備之違
      法。
　　⑵陳○睿等4人對於本案犯罪事實最重要之工作機交付，及在
      天天來釣蝦場交付工作機之時間，彼此供述不一並有矛盾
      ，廖哲偉已提出民國103年5月17、18、22日之不在場臉書
      打卡紀錄事證，檢察官對於證據能力並無爭執，原判決竟
      認該紀錄是否為原始紀錄，亦有可疑，而否認其證據能力
      ，顯有違背經驗法則及論理法則並有理由矛盾之違法。
　　⑶退萬步言，縱前述共同被告等曾為「廖哲偉、古峻宇為所
      屬詐欺集團負責人」，或「聽從廖哲偉、古峻宇指示從事
      本件詐欺等犯行」之相類指述，惟仍屬共犯自白之性質，
      須有其他必要證據補強，方可做為認定廖哲偉、古峻宇犯
      罪之依據。
　　⒉事實二：
　　  陳○睿之各次供證情節顯有瑕疵，且與劉○辰、姜○隆所述
      ，彼此供證情節全然不一，無從互為補強。且關於此部分
      工作機的取得，陳○睿警詢時供稱：係上頭幹部「小胖」
      和「古基」派下面幹部拿作案用公機2支給其，惟偵訊時
      卻稱：係「小胖」和「古基」所交付，就此重要情節前後
      供述不一，原判決對此違反常理之證詞予以採用，亦未於
      判決理由說明，有理由不備之違法等語。
  ㈡古峻宇部分
    ⒈陳○睿等4人及潘正翰固然證稱有受綽號「古基」或「小胖
      」之恐嚇，或依「古基」或「小胖」之指示從事詐騙之分
      工行為，然其等未曾指認警詢中所稱之「古基」是否為古
      峻宇，涉及古峻宇是否有參與詐欺集團之分工行為有重要
      關聯，而有調查必要，客觀上有調查可能，原判決未予調
      查，仍認定古峻宇即為其等所陳述之「古基」，進而認定
      古峻宇有發起主持詐欺集團，顯有應於審判期日調查證據
      而未予調查之違法。
    ⒉陳○睿等4人及潘正翰未曾指認警詢中所稱之「古基」是否
      為古峻宇，自不能僅因古峻宇之綽號諧音與「古基」之發
      音相同，即逕認古峻宇為其等所述綽號「古基」之人，遑
      論劉○辰、姜○隆於第一審明確表示並不認識在場之古峻宇
      ，而劉○辰、姜○隆依原判決認定均曾前往天天來釣蝦場經
      「古基」、「小胖」脅迫方加入詐欺集團，則劉○辰、姜○
      隆既均表明古峻宇並非天天來釣蝦場碰到的「古基」，原
      判決究有何證據認定古峻宇即為其等所述「古基」，並未
      敘明理由，有判決理由不備之違法等語。
四、按證據之取捨、證明力之判斷與事實之認定，俱屬事實審法
    院得裁量判斷之職權，此項職權之行使，倘未違背客觀存在
    之經驗法則或論理法則，又於判決內論敘其何以作此判斷之
    心證理由者，即無違法可言。而證人所作先後不同之證言，
    或相互間有所歧異時，何者為可採，事實審法院本得參酌其
    他相關證據為合理之取捨判斷，苟無違經驗法則，即難指為
    違法。又同一證人前後證述情節彼此不能相容，則採信同一
    證人之部分證言時，當然排除其他部分之證言，此為法院取
    捨證據法理上之當然結果。
　㈠原判決依憑陳○睿等4人於少年法庭、偵訊及第一審之證詞、
    潘正翰於偵訊之證詞、告訴人陳水源警詢、偵訊證詞，及古
    峻宇不利於己之供述等，並綜合卷內其他證據資料，敘明認
    定廖哲偉、古峻宇有其事實一所載與陳○睿等4人、潘正翰、
    游慕梵及集團其他成員等，共同於103年6月5日對陳水源犯
    行使偽造公文書及詐欺取財未遂、僭行公務員職權等犯行之
    得心證理由；另依憑陳○睿於偵訊及第一審之證詞、證人周
    偉華、王邵華於偵訊之證詞並綜合卷內其他證據資料，敘明
    認定廖哲偉、古峻宇有其事實二所載與陳○睿、周偉華、王
    邵華等共同接續於：㈠103年5月15日對告訴人魏素勤犯行使
    偽造公文書及詐欺取財、僭行公務員職權犯行；㈡103年5月1
    9日對魏素勤犯偽造公文書及詐欺取財未遂、僭行公務員職
    權犯行（事實一部分見原判決第7至20頁、事實二部分見原
    判決第20至27頁）。對於廖哲偉否認犯罪，辯稱：不認識陳
    ○睿等4人及潘正翰、游慕梵，亦無在天天來釣蝦場或汽車旅
    館見面云云；古峻宇否認犯罪，辯稱：不認識陳○睿等4人及
    潘正翰、游慕梵等人云云，如何之均係飾卸之詞，不足採信
    ，亦依據卷內訴訟資料詳加指駁及說明。並析述：依古峻宇
    自承其綽號為「古基」，認識綽號「小胖」廖哲偉及證人高
    聖驥（綽號「高基」）等語；陳○睿、姜○隆、林○連於偵訊
    時均證述「古基」、「小胖」即係古峻宇、廖哲偉；陳○睿
    、林○連於第一審指證在庭之廖哲偉、古峻宇係綽號「小胖
    」、「古基」之人；高聖驥係103年4月30日為警查獲，依另
    案臺灣彰化地方法院104年度原訴字第7號判決所載高聖驥偵
    訊時之供述內容等事證。綜合判斷，認定古峻宇確為綽號「
    古基」、廖哲偉確為綽號「小胖」之人。並敘明：姜○隆於
    第一審證述沒有釣蝦場這件事，「高基」被抓之後「古基」
    沒有要其加入詐騙集團云云；劉○辰於第一審證述廖哲偉並
    非綽號「小胖」之人，亦不認識古峻宇云云；游慕梵於第一
    審證稱係綽號「皓呆」之張皓軍招攬其加入詐欺集團，工作
    機是「皓呆」交付云云；林○連於偵訊時改稱並非游慕梵叫
    其去收水云云；陳○睿於第一審改稱僅係受廖哲偉指揮，古
    峻宇僅站在旁邊，並未加入以「小胖」為首之詐欺集團云云
    。如何之均與卷內其他事證不符而屬迴護廖哲偉、古峻宇之
    詞，均不足採，亦逐一指駁說明理由。所為論斷，亦俱有卷
    證資料可資覆按，並無違反經驗法則、論理法則，亦無任意
    推定犯罪事實、違背證據法則、判決理由不備、理由矛盾、
    不適用法則或適用法則不當之違誤。
　㈡陳○睿等4人何時在天天來釣蝦場與廖哲偉、古峻宇見面？陳○
    睿證稱：103年5月17日或18日、103年5月初；劉○辰證稱：1
    03年5月22日、103年6月5日前約2週；姜○隆證稱：103年5月
    中旬；林○連則稱：「高基被抓之後」。其等證述雖有前揭
    時間上之差異，但對於有在上址與廖哲偉、古峻宇見面乙節
    ，則陳述一致，原判決綜合陳○睿等4人之證詞，參酌陳○睿
    於103年5月15日確有於事實二㈠向魏素勤收取新臺幣（下同
    ）48萬元，本於事實審法院之推理作用，認定陳○睿等4人係
    在103年5月中旬在天天來釣蝦場與廖哲偉、古峻宇見面，與
    經驗法則、論理法則及卷內證據尚無不合。又陳○睿、劉○辰
    、姜○隆於偵訊時雖未提及林○連當日亦有在天天來釣蝦場。
    惟林○連於偵訊時稱：「小胖、古基和高基很好，之前我會
    去找高基，和高基配合過，高基被抓之後，小胖及古基在中
    壢火車站後站那邊的天天來釣蝦場找我和陳○睿，他們說我
    們害高基被抓，問我們要怎麼處理，他們叫我們繼續做，加
    上我們想賺錢，因此就答應他們了。當天我本來是過去找陳
    ○睿，我到場時，小胖已經到了，就看到小胖他們和陳○睿說
    話，廖哲偉要求陳○睿繼續做時，我在旁邊有親耳聽到，且
    廖哲偉亦有和我對話。」等語，已就在天天來釣蝦場廖哲偉
    、古峻宇如何要求陳○睿、劉○辰、姜○隆加入集團乙節，證
    述甚詳，且與陳○睿、劉○辰、姜○隆證述情節大致相符，林○
    連如未在場，豈能得知？何況陳○睿於第一審證稱：「（承
    上，你是否記得當時有誰和你一起在天天來鈞蝦場？）姜○
    隆、劉○辰確定有在，林○連應該也在，我不確定」等語（見
    第一審卷一第72頁反面），原判決採信林○連之證詞，認定
    廖哲偉、古峻宇在103年5月中旬在天天來釣蝦場招攬陳○睿
    、姜○隆、劉○辰加入集團時，林○連亦有在場，證據取捨，
    亦無不合。又陳○睿、劉○辰、姜○隆於警詢、少年法庭、偵
    訊及第一審對於工作機何人交付、何時同意加入集團、有無
    相約隔日商談等問題，先後或彼此證述情節雖有不一，原判
    決本於採證職權及合理性裁量，已說明關於實際加入日期或
    何人交付工作機等細節證述略有歧異，惟基礎之103年6月5
    日詐欺陳水源之取款車手、車手頭、第一線照水、第二線照
    水之運作模式，以及遭員警查獲之過程，互核一致，彼此證
    言各自獨立，亦無證據證明有何串供或恩怨仇隙之外部情況
    ，難認有何誣陷，所證詐騙過程之分工，自堪信為真實（見
    原判決第18頁）；並說明不採廖哲偉提出之103年5月17、18
    、22日臉書打卡紀錄及上課出缺席紀錄之理由（見原判決第
    19、20頁），並無不合。又事實二部分，陳○睿於警詢供稱
    ：「上頭幹部小胖和古基打電話跟我說需要派遣車手前往，
    他們就派下面幹部跟我約在楊梅天成醫院後面，拿作案用公
    機2支、現金5000元和偽造地方法院檢察署浮貼給我，然後
    我拿作案用公機2支、現金5000元和偽造地方法院檢察署浮
    貼給王邵華和周偉華」等語（見26404號偵卷三第113頁反面
    ），後於第一審證稱：「周偉華和王邵華是我以前的車手，
    我指示他們於103年5月19日下午2時許，前往臺中市○○區持
    偽造之臺北地檢署公文向魏素勤拿取68萬元。我記得也是工
    作機的指示，工作機對方是誰我忘記了，是不是與釣蝦場拿
    的那1支工作機我忘記了，我在釣蝦場先拿1支工作機，魏素
    勤的案件是之後發生的。我以前幫高聖驥的時候有時候會換
    工作機，在天天來釣蝦場跟小胖拿工作機之後有無再換工作
    機，我忘記了。」等語（見第一審卷一第74頁），已陳明事
    實二其取得並轉交與周偉華、王邵華持之向魏素勤取款之工
    作機，有可能與天天來釣蝦場取得之工作機不同，至於該工
    作機係「小胖」或「古基」指示下面幹部交付，或陳○睿另
    於偵訊時供稱係「小胖」和「古基」所交付，細節之差異，
    並不影響陳○睿證詞之真實性，原判決認定工作機係廖哲偉
    、古峻宇指示集團不詳成員交付與陳○睿，係事實審採證職
    權之行使，並無不合。
　㈢刑事訴訟法第156條第2項規定：「被告或共犯之自白，不得
    作為有罪判決之唯一證據，仍應調查其他必要之證據，以察
    其是否與事實相符。」其立法旨意乃在防範被告或共犯自白
    之虛擬致與真實不符，故對自白在證據上之價值加以限制，
    明定須藉補強證據以擔保其真實性。此之「共犯」，包括共
    同正犯。而所謂補強證據，係指除該自白本身之外，其他足
    以證明該自白之犯罪事實確具有相當程度真實性之證據而言
    ，並非以證明犯罪構成要件的全部事實為必要，倘得以佐證
    其自白非屬虛構，而能予保障其陳述之憑信性者，即足當之
    ；必其中一共犯之自白先有補強證據，而後始得以該自白為
    其他共犯自白之補強證據。原判決依憑前述證據認定廖哲偉
    、古峻宇有事實一、二所載犯行，並敘明有其附表二、三所
    載由廖哲偉、古峻宇交付，並由陳○睿分別交付劉○辰、姜○
    隆、潘正翰及周偉華、王邵華持用之工作機扣案，另參諸陳
    ○睿等4人原係加入以高聖驥為首之詐欺集團，高聖驥遭查獲
    後，因廖哲偉、古峻宇之招攬，再加入以其2人為首之詐欺
    集團，陳○睿等4人，均為同一之證述，佐以高聖驥係於103
    年4月30日遭查獲，依另案臺灣彰化地方法院104年度原訴字
    第7號判決所載，劉○辰、林○連及陳○睿確有指證高聖驥，高
    聖驥於偵查中亦證以：「（你於警詢時說，廖哲偉、古峻宇
    知道你詐騙的流程，也看過你向陳○睿等人收取詐騙贓款，
    也有開車載你去交錢給上游，是否實在？）實在。廖哲偉及
    古峻宇見我身上有很多錢，所以二人問我有無好賺錢之工作
    可以做，但我拒絕，據我所知廖哲偉及古峻宇在我入監前沒
    有和我一同做。是古峻宇開口的，廖哲偉在旁邊，廖未說話
    」等語，可證廖哲偉、古峻宇於高聖驥被查獲後要求陳○睿
    等4人加入以從事詐騙一事，當非虛枉。因而採信陳○睿等4
    人之自白，作為認定其等犯罪之證據，與證據法則並無違背
    。
　㈣原判決以上所為事實認定及得心證理由，俱有各項證據資料
    在案可稽，既係綜合調查所得之各直接、間接證據而為合理
    推論，自形式上觀察，即未違背客觀存在的經驗法則、論理
    法則，又非單憑各共同被告之指證，即為認定，且事證甚明
    ，並無廖哲偉上訴意旨⒈⑴⑵⒉、古峻宇上訴意旨⒈⒉所指之各項
    違法情形，廖哲偉、古峻宇對原審採證職權之適法行為，仍
    執已經原判決論駁不採之辯解，再為爭辯，並非合法之第三
    審上訴理由。
五、刑事訴訟法所稱依法應於審判期日調查之證據，係指與待證
    事實有重要關係，在客觀上顯有調查必要性之證據而言，故
    其範圍並非漫無限制，必其證據與判斷待證事實之有無，具
    有關連性，得據以推翻原判決所確認之事實，而為不同之認
    定，若僅係枝節性問題，或所證明之事項已臻明瞭，當事人
    聲請調查之證據，僅在延滯訴訟，甚或就同一證據再度聲請
    調查，自均欠缺其調查之必要性，原審未依聲請為無益之調
    查，皆無違法之可言。原判決已詳述如何認定古峻宇即係陳
    ○睿等4人所指之「古基」，且陳○睿、林○連於第一審已指認
    古峻宇即係「古基」之人，而原審審判期日，審判長調查證
    據後，訊以：「尚有無證據請求調查？」，檢察官、廖哲偉
    、古峻宇及其等之辯護人均答：「無」，有審判筆錄可稽（
    見原審卷第257頁），古峻宇及其辯護人並無證據調查聲請
    ，原審認古峻宇之犯行已臻明確，因而未再依職權贅為其他
    無益之調查，尚與應於審判期日調查之證據而未予調查有別
    。古峻宇上訴意旨⒈另爭執原審有調查職責未盡之違法云云
    ，並非適法之第三審上訴理由。
六、廖哲偉、古峻宇其餘上訴意旨，經核係置原判決所為明白論
    斷於不顧，仍持已為原判決指駁之陳詞再事爭辯，及對於事
    實審法院取捨證據與自由判斷證據證明力等職權行使，徒以
    自己之說詞，泛指其違法，難認已符首揭法定之第三審上訴
    要件。綜上，廖哲偉、古峻宇上訴意旨並未依據卷內訴訟資
    料具體指摘原判決有何違背法令之情形，核與法律規定得為
    第三審上訴理由之違法情形不相適合，應認其等之上訴為違
    背法律上之程式，均予以駁回。又裁判上一罪案件之部分犯
    罪得提起第三審上訴，其他部分雖不得上訴，依審判不可分
    原則，第三審法院應併予審判者，係以得上訴部分之上訴合
    法為前提，如該上訴不合法律上之程式，第三審法院既應從
    程序上予以駁回，而無從為實體上判決，對於不得上訴部分
    自無從適用審判不可分原則，併為實體上審判。而刑事訴訟
    法第376條第1項第1、4款所規定之案件，經第二審判決者，
    除第二審法院係撤銷第一審法院所為無罪、免訴、不受理或
    管轄錯誤之判決，並諭知有罪之判決，被告或得為被告利益
    上訴之人得提起上訴外，其餘均不得上訴於第三審法院，為
    該法條所明定。廖哲偉、古峻宇事實一、二想像競合另犯修
    正前刑法第339條詐欺取財既（未）遂罪、刑法第158條第1
    項僭行公務員職權罪部分，屬各該款之罪，既經第一審及原
    審判決，均認有罪，依上開說明，自不得上訴第三審法院，
    縱與得上訴之行使偽造公文書重罪有想像競合犯關係，然得
    上訴重罪部分之上訴既不合法律上之程式，應從程序上予以
    駁回，關於詐欺取財、僭行公務員職權輕罪部分，自無從併
    為審判，應併予駁回。
據上論結，應依刑事訴訟法第395條前段，判決如主文。
中　　華　　民　　國　　111 　年　　12　　月　　8 　　日
                  刑事第二庭審判長法　官  林勤純
                                  法　官  王梅英
                                  法　官  蔡新毅
                                  法　官  吳秋宏
                                  法　官  黃斯偉
本件正本證明與原本無異
                                  書記官  王麗智
中　　華　　民　　國　　111 　年　　12　　月　　13　　日